臺灣臺南地方法院民事判決　九十二年度重訴字第四○六號
　　原　　　告　聯邦商業銀行股份有限公司
　　法定代理人　丙○○
　　訴訟代理人　乙○○
　　　　　　　　甲○○
　　　　　　　　　　　　送達.
　　被　　　告　戊○○
　　　　　　　　己　○
右當事人間請求撤銷買賣行為等事件，本院（言詞辯論終結日期：九十三年三月三日
）判決如左：
    主    文
原告之訴駁回。
訴訟費用由原告負擔。
　　事實及理由
一、原告起訴主張：
（一）訴外人林麗卿於民國八十七年四月七日邀同被告戊○○為連帶保證人，向原告
      借款新台幣（下同）八百萬元，並立有借據可憑。惟該筆債務林麗卿與被告戊
      ○○於九十二年八月七日起即未依約繳款，迭經催討均未置理，至今尚欠原告
      共計六百九十一萬一千四百二十五元，依約債務已視為全部到期，訴外人林麗
      卿與被告戊○○應連帶負清償之責。惟被告戊○○竟於原告向法院聲請假扣押
      強制執行以保全債權之際，於九十二年十月十六日以「買賣」為登記原因將其
      所有之坐落台南縣學甲鎮○○段二五五地號、台南縣學甲鎮○○○段二七九之
      二、二八二之一六０地號之土地（以下簡稱系爭土地）移轉登記至被告己○（
      即被告戊○○之父）名下，此一買賣行為之動機、時點與交易次序，均悖離常
      理，顯係出於被告為逃避強制執行所為之行為，被告己○受益時亦知係為免原
      告行使債權，顯然有害於原告之債權，爰依據民法第二百四十四條第二項之規
      定，求為判決：被告戊○○與被告己○間就系爭三筆土地所為買賣行為及所有
      權移轉登記行為應予撤銷。被告己○應塗銷所有權移轉登記等語。
（二）並提出：借據、被告戊○○財產清單、土地登記簿謄本、授信明細查詢單、客
      戶借款明細表、不良授信催收紀錄表等件為證。
二、被告己○起初陳稱：系爭三筆土地本來是伊所有，贈與給被告戊○○，後來被告
    戊○○生意失敗，伊始花錢向謝敏買回；繼則辯稱：因伊之前借錢予戊○○做生
    意，後來戊○○週轉不靈，伊知道銀行將對戊○○之財產為強制執行，伊為保生
    計，始及時將系爭土地過戶予伊等語。被告戊○○則以：因伊之前向其父即被告
    己○借錢，因生意失敗，被告己○又剛好缺錢，因此將土地過戶回去，並非為逃
    避銀行之強制執行等語置辯。爰均聲明：駁回原告之訴。並提出戊○○、恆美股
    份有限公司存摺影本為證。
三、本件有關原告主張：被告戊○○係原告之借款債務人林麗卿之連帶保證人，林麗
    卿於九十二年八月七日起即未依約繳款，依約全部債務已視為到期，至今積欠原
    告六百九十一萬一千四百二十五元，又被告戊○○於九十二年十月十六日以「買
    賣」為登記原因將其名下僅有之系爭三筆土地，以「買賣」為原因，移轉登記予
    其父即被告己○等情，業據提出借據、被告戊○○財產清單、土地登記簿謄本、
    授信明細查詢單、客戶借款明細表等件在卷可稽，且為被告所不爭執，固堪信為
    真實。
四、惟按，虛偽買賣乃雙方通謀而為虛偽意思表示，依民法第八十七條第一項規定，
    其買賣當然無效，與得撤銷之法律行為經撤銷始視為自始無效者有別，故虛偽買
    賣雖屬意圖避免強制執行，但非民法第二百四十四條所謂債權人得聲請法院撤銷
    之債務人行為。又按民法第二百四十四條所規定債權人之撤銷權，係以債務人所
    為之法律行為有效成立為前提，惟因有害及債權人之權利，債權人得訴請法院撤
    銷之，以保全其債權；與債務人與第三人通謀而為虛偽意思表示，其意思表示根
    本無效者截然不同（最高法院五十年台上字第五四七號判例、八十二年度台上字
    第二七三二號判決參照）
五、經查：系爭土地移轉之原因固登記為「買賣」，有土地登記簿謄本可按，惟經本
    院隔離訊問被告二人，被告己○陳稱：「（問：土地為何過戶到被告己○的名下
    ？）這三筆土地本來是我的，後來移轉給我兒子被告戊○○，但我兒子因生意失
    敗，我又用錢買回來，我有證據可以證明，我有匯錢給他（提出戊○○存摺影本
    ）」、「（問：你花多少錢買回你兒子的三筆土地？）全部價金約二百五十萬元
    ，其中有一筆一百萬元，我叫我女兒謝美華匯的，其餘一百五十萬元是我匯的，
    我分成數筆匯款給我兒子被告戊○○。但是今天所提的被告戊○○的存摺，並沒
    有全部的匯款資料，今天所提的存摺匯款資料，只有一百八十萬元左右。另外我
    有拿錢給謝敏雄（戊○○之弟）請他匯錢給戊○○，謝敏雄在台北縣新莊市賣水
    ，他回來台南向我說，他哥哥工作不順欠錢，要向我借錢去周轉，所以我才拿
    三十萬元給謝敏雄回台北匯錢給他哥哥戊○○，戊○○住在桃園。」、「（問：
    謝美華一百萬元，是否是你拿錢給謝美華匯的？）是我拿現金給謝美華匯的，因
    我不會匯錢，是謝美華從台南市回學甲向我拿的，謝美華再去拿到銀行匯給戊○
    ○。這一百萬元也是戊○○工作不順，要給他周轉用的，這是戊○○跟我借的。
    」、「（問：你稱你有陸續匯了總共一百五十萬元，是什麼用途？）是給戊○○
    事業周轉用的，每次都是三、四十萬元。除了我自己委託謝美華、謝敏雄匯款金
    額外，戊○○還有回家向我周轉金錢數次。」、「（問：你是匯完錢才過戶土地
    ，還是先過戶土地才匯錢？）是先匯錢的再過戶的。匯錢的目的是因為戊○○事
    業周轉不靈才匯給他的。」「問：為何你剛才說土地有付買賣價金，且說是跟戊
    ○○買的？）因為我之前，因他周轉不靈，已經給他這麼多錢了，而他現在生意
    倒了，如果不趕快把土地過戶回來，我的年紀已大了，以後生計怎麼辦？」、「
    林麗卿是我媳婦。他借多少錢，我是不清楚，但他有跟我說，他有跟銀行借錢。
    」、「（你借錢給戊○○，戊○○有無還你？）沒有，他拿去就是他的，我本意
    是借給他周轉的，但他現在事業倒了，土地如果不收回來，我以後如何過活？」
    、「問：是否知道戊○○若未清償債務，系爭土地將被強制執行？）這我不懂。
    但在過戶時，戊○○的事業已經倒了，我也早知道他有向銀行借錢，而且我也知
    道，戊○○有跟銀行談過，請銀行讓他把他抵押品賣掉清償債務，但二胎債權人
    不同意，但是沒有講到這三筆土地要如何處理。」、「（問：你是否因為林麗卿
    、戊○○沒有依約向銀行繳息恐被強制執行，才過戶土地的？）當然如此。因為
    戊○○生意失敗，他沒有辦法養我，我若不及時收回土地，以後生計難保。所以
    在過戶時，我也知道銀行可能將有強制執行的動作，為了確保我的生計，所以我
    才趕緊過戶，以保我以後的生計。」等語。被告戊○○則陳述稱：「（問：為何
    將土地過戶給你父親？）因在過戶前，我有向我父親借錢，所以我才將土地過戶
    給他。」、「（問：向你父親借多少錢？）有匯款的總計有二、三百萬元，另外
    回家拿的總計也是二、三百萬。」、「（問：這算是借款還是贈與給你的？）有
    部分是借錢約二、三百萬元，有部分是贈與給我幫忙我的，也是二、三百萬元。
    」「（問：向你父親借的錢，有無還過？）就是沒有辦法還，所以才過戶土地。
    」、「（是否是銀行向催討利息後，你才過戶土地的？）是的。」、「（是否因
    害怕銀行強制執行，才過戶土地？）不是，是我父親剛好要跟我討錢。且因我生
    意倒了，銀行要採取法律行動，而二胎的債權人不願意拿錢出來，我父親又剛好
    缺錢，所以才要跟我拿回去。我父親早在一、二年前就跟我說，如果我沒有辦法
    還錢，就要把土地過戶回去了。」、「（問：被告父親在過戶當時知道戊○○遲
    延繳納銀行利息之事情？）不知道。」等詞，可知，就土地過戶之原因為何，被
    告己○初稱：系爭土地是其花錢向被告戊○○買的，嗣復改稱：係被告戊○○之
    前向其借款，因被告戊○○現週轉不靈，故將土地索回云云，其陳述前後不一，
    且核與被告戊○○就借款金額、土地所有權為何移轉等說詞顯有歧異，誠屬可疑
    ，再參以被告所提出之戊○○存摺影本雖能證明被告己○曾匯款予被告戊○○，
    然觀其匯款金額與被告二人所分別陳述之借款金額均不相同，亦難採為有利於被
    告之證據，倘若被告間果真有多次借貸而金額總數高達二、三百萬元，豈有從未
    簽立任何字據為憑之理！況者，被告己○自承伊給被告戊○○之金錢，被告戊○
    ○均未還伊，戊○○他拿去就是他的，被告戊○○亦陳稱：其父己○給他的錢有
    部分是贈與他作營業使用等語，則被告己○縱有匯款予被告戊○○，該等金錢究
    屬借貸，抑或贈與，被告二人之說法亦反覆而不明確，實難認被告二人間之匯款
    與系爭土地所有權之移轉具有對價關係，是本件在無其他證據可佐之情況下，尚
    難遽認被告間確有買賣行為，或被告間有所謂借貸關係，而以土地移轉作為抵債
    之情事，因之，系爭土地移轉之原因固登記為「買賣」，然實非買賣。再者，依
    被告己○自承伊確實係為避免原告銀行向被告戊○○之財產強制執行，而將系爭
    土地移轉過戶等情，已如前述，而原告經本院闡明後亦主張本件土地之移轉並非
    基於「買賣」等語（見本院卷三十八頁），則由以上事證，堪認被告二人所為之
    買賣行為，應非真實，乃雙方為避免強制執行之通謀虛偽意思表示，依民法第八
    十七條第一項規定，其買賣當然無效，又該買賣之法律行為既非有效成立，依前
    開最高法院判例、判決意旨，本件虛偽買賣行為並不屬民法第二百四十四條所謂
    債權人得聲請法院撤銷之債務人行為。
六、綜上，被告二人間所為之買賣既屬虛偽，當然無效，無待撤銷之可言，原告以被
    告二人間所為買賣及土地移轉行為，詐害其債權為由，依民法第二百四十四條第
    二項規定訴請撤銷，並請求塗銷所有權移轉登記，並無理由，應予駁回。
七、兩造其餘攻擊防禦方法及舉證，核與判決結果無影響，爰不一一論列，併此敘明
    。
八、結論：本件原告之訴為無理由，依民事訴訟法第七十八條，判決如主文。
中　　　華　　　民　　　國　　九十三　　年　　　三　　　月　　二十六　　日
                                臺灣臺南地方法院民事第一庭
~B法　　　官　蔡雅惠
右為正本係照原本作成。
如對本判決上訴，須於判決送達後廿日內向本院提出上訴狀。
中　　　華　　　民　　　國　　九十三　　年　　　三　　　月　　二十九　　日
~B法院書記官　黃富煜
